臺灣板橋地方法院民事判決　　　　　　　93年度家訴字第54號
原　　　告　庚○○
　　　　　　己○○
　　　　　　丙○○
　　　　　　丁○○
　　　　　　　　　　　　號4樓.
上二人共同
法定代理人　壬○○
上四原告共同
訴訟代理人　黃達元律師
被　　　告　乙○○
訴訟代理人　周建才律師
上列當事人間確認繼承權存在等事件，經本院於民國96年1 月4
日言詞辯論終結，判決如下：
    主  文
確認原告對於被繼承人林松之遺產之繼承權存在。其應繼分為原
告庚○○、己○○各五分之一；原告丙○○、丁○○各為十分之
一。
被告應將坐落臺北縣鶯歌鎮○○段崁腳小段第一四二之三六地號
土地於民國92年10月28日所為繼承登記，及坐落基隆市○○區○○段三小段十三之七、二十之五地號土地於民國92年11月4 日所
為繼承登記，均予以塗銷。
原告其餘之訴駁回。
訴訟費用由被告負擔五分之三，餘由原告負擔。
    事實及理由
一、原告起訴主張：被繼承人林松與被告之母陳王寶香結婚後，
    於婚姻關係存續中之民國40年間，與原告庚○○、己○○之
    母戊○○同居，同居期間陸續生下許顯宗（已於民國90年11
    月21日死亡，繼承人為原告丙○○、丁○○）、許顯明（於
    77年5 月28日死亡，無直系血親卑親屬）、許秋娟，及原告
    己○○、庚○○，雖林松並未辦理認領手續，惟許顯宗、許
    秋娟、己○○、庚○○自幼均由林松撫育，依民法第1065條
    第1 項之規定視為認領。嗣林松於91年9 月30日死亡，原告
    庚○○、己○○與被告均為林松之子女，均為繼承人，而許
    顯宗早於林松死亡，故其應繼分由其女兒即原告丙○○、丁○○繼承。詎被告否認原告等人為林松之繼承人，並於92年
    10月28日將坐落臺北縣鶯歌鎮○○段崁腳小段第一四二之三
    六地號土地辦理繼承登記，及於92年11月4 日將坐落基隆市
    信義區○○段○○段十三之七、二十之五地號土地辦理繼承
    登記，爰起訴請求確認原告等人對於林松遺產之繼承權存在
    ，及塗銷被告上開所為之繼承登記，並請求分割遺產。聲明
    ：(一)確認原告對於被繼承人林松之遺產繼承權存在，其應繼
    分為原告庚○○四分之一、己○○四分之一、丙○○八分之
    一、丁○○八分之一。(二)被告應將坐落臺北縣鶯歌鎮○○段
    崁腳小段第一四二之三六地號土地於民國92年10月28日所為
    繼承登記，及坐落基隆市○○區○○段三小段十三之七、二
    十之五地號土地於民國92年11月4 日所為繼承登記，均予以
    塗銷。(三)被告應協同原告就附表一所示遺產中之土地辦理繼
    承登記後，被繼承人林松之遺產應予分割，分割方法如附表
    一所示之分割方法所載。(四)訴訟費用由被告負擔。並提出土
    地登記謄本1 份、戶籍謄本3 份、林松之訃聞1 份、林松之
    生活照片16張，並請求傳訊證人辛○○、癸○○、林長津、
    陳金塗、吳玉女、曹郭圈、曹永琳等為證，及請求向財政部
    台灣省北區國稅局臺北縣分局調取被繼承人林松之遺產申報
    明細表。
二、被告則以：其父林松生前並無撫育原告己○○、庚○○及許
    顯宗之事實，亦無認領之意思，原告等人未能舉證證明許顯
    宗、庚○○、己○○於受胎期間林松與戊○○有同居之事實
    ，亦未能舉證與林松有血緣關係，原告庚○○、己○○及許
    顯宗並未經林松認領，與林松亦無親子關係存在，原告等人
    對林松遺產之繼承權自不存在。又縱原告等人有繼承權，惟
    原告提出之分割方法可議，原告將最有價值的土地分給自己
    ，將道路用地分配給被告，還將被繼承人之存款自行提領，
    這些都要拿出來分的，亦應共同支付遺產稅等語置辯。聲明
    ：原告之訴駁回，訴訟費用由原告負擔。提出臺北市北投區
    戶政事務所函、要保書、基隆市稅捐稽徵處通知、房屋租借
    合同書、土地登記謄本、地籍圖、戶籍登記簿各1 份為證。
三、本件主要之爭點在於：原告等人是否為被繼承人林松之子女
    或孫女，是否對林松之遺產有繼承權？原告等人請求塗銷被
    告所為之上開繼承登記，是否有理由？及原告等人請求分割
    遺產有無理由？茲分述如下：
  (一)原告主張被繼承人林松與被告之母結婚後，於婚姻關係存續
    中之民國40年間，與原告庚○○、己○○之母戊○○同居，
    同居期間陸續生下許顯宗（已於民國90年11月21日死亡，繼
    承人為原告丙○○、丁○○）、原告己○○、庚○○，雖林
    松並未辦理認領手續，惟許顯宗、己○○、庚○○自幼均由
    林松撫育之事實，業據原告提出戶籍謄本3 份、林松之訃聞
    1 份、林松之生活照片16張，並經證人辛○○到庭證稱：「
    （法官問：你多久認識原告之父母親？）答：有二十多年了
    」「（法官問：那原告的父母親叫什麼名字？）答：父親叫
    林松，林松的太太叫什麼名字我就比較不清楚」「（法官問
    ：原告庚○○等四人你確實都認識？）答：是的，確實認識
    他們」「法官問：原告庚○○等四人都是林松撫養長大的？
    ）答：是的」（見本院93年11月17日言詞辯論筆錄），證人
    癸○○到庭證稱：與原告庚○○等人為鄰居，認識林松二十
    多年了，林松從事耐火磚業，林松的太太叫戊○○，曾聽林
    松說在台北另有一個太太，但沒見過，原告庚○○等人為何
    人所生，並不知道，但都與林松夫妻同住，生活在一起等語
    （見本院93年11月17日言詞辯論筆錄），證人即戊○○之大
    嫂曹郭圈證稱：戊○○從頭到尾都是跟林松住在一起，五名
    小孩（指許顯宗、許顯明、許秋娟、己○○、庚○○）都是
    戊○○跟林松所生，因為戊○○從頭到林松往生都沒跟別人
    在一起過，他們自己開伙沒跟我們一起吃，林松他如果不養
    ，叫誰來養這五名小孩等語，證人即原告庚○○之表兄曹永
    琳亦證稱：伊在年紀小時就與許顯宗等五人一起玩，林松與
    許顯宗等人住在一起，林松的喪事在鶯歌的工廠、住家餐廳
    的旁邊舉辦等語（見本院94年8 月30日言詞辯論筆錄）。證
    人即原告庚○○等人之母戊○○到庭證稱：伊自18歲起即與
    林松同居至林松死亡為止，許顯宗、許顯明、許秋娟、己○○、庚○○等五名子女都是其與林松所生，伊沒有外出工作
    ，生活上的經濟都是林松提供等語（見本院94年9 月21日言
    詞辯論筆錄），復有林松與戊○○、許顯宗、許顯明、許秋
    娟、己○○、庚○○合攝之照片在卷可佐，又原告己○○與
    庚○○，經法務部調查局血緣鑑定結果，依據遺傳法則，庚○○、己○○之DNA STR 式十五型別相對應型別中具相同基
    因者七型，經計算其手足指數SI值為335,846 以上，因此認
    庚○○、己○○極可能（機率99%)為手足關係。原告丙○○
    、丁○○、庚○○、己○○經調查局血緣鑑定結果，依據遺
    傳法則推演出之丁○○、丙○○亡父許顯宗之各項DNA STR
    式型別與戊○○悉對應型別均無矛盾，因此認為戊○○及可
    能為許顯宗之生母。丁○○、丙○○之各項DNA X-STR 式型
    別與戊○○相對應型別均無矛盾，因此認為戊○○即可能為
    丁○○、丙○○之祖母。令己○○、庚○○之各項DNA STR
    式型別與戊○○相對應型別亦均無矛盾，因此認為戊○○即
    可能為己○○' 庚○○之生母。因此，丁○○、丙○○之亡
    父許顯宗與己○○有同母之兄弟姊妹關係，故己○○、庚○○即可能為丁○○、丙○○之姑叔。原告己○○、庚○○與
    被告經法務部調查局血緣鑑定結果：依據遺傳法則，乙○○
    與庚○○之DNA STR 式十五型中均具交集基因型，其CHSI值
    為921.85以上，複以人類遺傳因子DN A YSTR 式型別鑑定法
    鑑定，二者間除DYS 385II 型不同外，其餘DNA YSTR式型別
    之16型均相同；乙○○與己○○之DNA STR 式十五型中具交
    集基因型者計有十二型，其CH SI 值為38.59 以上，94年4
    月19日調科肆字地00000000000 號鑑定通知書載明庚○○與
    己○○之手足關係指數為335,84 6，綜合以上認為乙○○與
    庚○○、己○○有可能為同父之兄弟姊妹。分別有該局94年
    4 月19日調科肆字第00000000000 號、94年7 月12日調科肆
    字第09400271330 號、95年12月25日調科肆字第0950058646
    0 號鑑定通知書3 紙在卷可參，綜上所述，許顯宗、許顯明
    、許秋娟、己○○、庚○○為林松與戊○○所生，且林松有
    撫育之事實，故原告主張許顯宗、許慧珠、庚○○為林松與
    戊○○所生，且林松有撫育之事實，堪予採信，被告空言否
    認，未能舉證以實其說，自無足採。
  (二)按非婚生子女經生父撫育者，視為認領，民法第1065條第1
    項定有明文。經生父認領之非婚生子女，既應視為婚生子女
    ，則因繼承開始所應承受之權利及義務，自與婚生子女同，
    不因該子女係從父姓抑從母姓而有異。最高法院42年台上字
    第1125號著有判例。本件原告己○○、庚○○及許顯宗、許
    秋娟、許顯明為被繼承人林松與戊○○同居所生，且有撫育
    之事實，已如前述，而林松與其元配陳王寶香（拋棄繼承）
    生有被告乙○○、甲○○（拋棄繼承）、林美珠（先於林松
    死亡，其子王光丞、女王書嫻均拋棄繼承），有林松之繼承
    系統表附於本院向財政部台灣省北區國稅局臺北縣分局調取
    被繼承人林松之遺產稅申報及核定資料內（見本院卷一第47
    頁），許顯明於77年5 月28日死亡，無直系血親卑親屬，許
    顯宗於90年11月21日死亡，育有原告丙○○、丁○○2 人，
    分別有戶籍登記簿、法務部戶役政連結作業系統可憑，被繼
    承人林松則於91年9 月30日死亡，有其除戶謄本，及有上開
    台灣省北區國稅局臺北縣分局函覆之被繼承人林松之遺產稅
    申報及核定資料在卷可按，故原告庚○○、己○○及許顯宗
    之子女丙○○、丁○○，及訴外人許秋娟、被告乙○○對於
    林松之遺產，均為繼承人，對於被繼承人林松之遺產繼承權
    存在。依上開所述，庚○○、己○○、許顯宗（應繼分由原
    告丙○○、丁○○代位繼承）、許秋娟等人因繼承開始所應
    承受之權利及義務，自與婚生子女同。故原告庚○○、己○○，訴外人許秋娟及被告乙○○，其等之應繼分應各為五分
    之一，原告丙○○、丁○○則各為十分之一（許顯宗應繼分
    五分之一由丙○○、丁○○平均繼承）。原告主張庚○○、
    己○○之應繼分各為四分之一，丙○○、丁○○各為八分之
    一云云，尚屬誤會。
  (三)原告主張被告於92年10月28日將坐落臺北縣鶯歌鎮○○段崁
    腳小段第一四二之三六地號土地為繼承登記，登記為其單獨
    所有，及於92年11月四日將坐落基隆市○○區○○段三小段
    十三之七、二十之五地號土地辦理繼承登記為自己所有，侵
    害渠等之繼承權，均應予以塗銷一節，業據提出土地登記謄
    本為證，並為被告所不爭執。依上開所述，此二筆土地均為
    被繼承人林松之遺產，自應由原告庚○○、己○○、丙○○
    、丁○○、被告乙○○，及訴外人許秋娟共同繼承，被告排
    除原告等人之繼承權，而逕行登記為自己所有，自屬侵害原
    告等人之繼承權，原告庚○○等人請求被告應將此二筆土地
    塗銷，為有理由，應予准許。
  (四)原告另主張被告應協同原告就遺產中之坐落臺北縣鶯歌鎮○○段崁腳小段第一四二之三六地號土地，坐落基隆市○○區
    ○○段三小段十三之七、二十之五地號土地，及坐落臺北市
    信義區○○段○○段二十之五地號土地，辦理繼承登記，並
    為遺產之分割云云，惟按「繼承人有數人時，在分割遺產前
    ，各繼承人對於遺產全部為公同共有，民法第1151條定有明
    文。又繼承登記，得由任何繼承人為全體繼承人聲請之，合
    法繼承人為二人以上，其中部分繼承人因故不能會同其他繼
    承人共同申請繼承登記時，得由其中一人或數人為全體繼承
    人之利益，就被繼承人之土地，申請為公同共有之登記，其
    經繼承人全體同意者，得申請為分別共有之登記，復為土地
    法第73條第1 項及土地登記規則第29條第1 項所明定。依此
    規定，聲請為分別共有之繼承登記，必須經全體繼承人之同
    意，始得為之，又各繼承人得為全體繼承人之利益，單獨聲
    請為公同共有之繼承登記，故在繼承人相互間並無以訴請求
    他繼承人協同辦理繼承登記之必要。在法律上原告既得單獨
    為全體繼承人辦理公同共有之繼承登記，則其請求協同辦理
    繼承登記，自屬欠缺權利保護要件，應予駁回。最高法院83
    年度台上字第1675號、83年度台上字第2322號判決可資參照
    。本件原告於確認繼承權存在，於判決確定後，為共同繼承
    人，依上開判決意旨，原告既得單獨為全體繼承人辦理公同
    共有之繼承登記，則其請求被告協同辦理繼承登記，自屬欠
    缺權利保護要件，應予駁回。
  (五)按遺產之分割，乃以消滅遺產公同共有關係為目的，須共同
    繼承人全體始得為之。故請求分割遺產之訴，原告須以其他
    共同繼承人全體為被告而起訴，其當事人之適格，始無欠缺
    。最高法院84年度台上字第2410號著有判例。本件原告請求
    被告於協同辦理上開土地繼承登記後，為遺產之分割。然依
    上述，被繼承人林松之遺產繼承人，為原告庚○○、己○○
    、丙○○、丁○○、被告乙○○外，尚有許秋娟一人，且許
    秋娟於被繼承人林松死亡後，並未合法拋棄繼承，其對林松
    之遺產，自仍有繼承權存在，為林松遺產之繼承人。原告請
    求分割遺產之訴，並未以許秋娟為共同被告或共同原告，其
    當事人之適格，即顯有欠缺，原告等人請求分割林松之遺產
    ，即無理由，應予駁回。
四、本件事證已臻明確，兩造其餘攻擊防禦方法及證據，經核與
    判決結果均不生影響，爰不一一論列或為傳訊其餘證人，附
    此敘明。
五、結論：原告之訴為一部有理由，一部無理由，依民事訴訟法
    第79條判決如主文。
中　　華　　民　　國　　96　　年　　1 　　月　　31　　日
                  家事法庭  法　官　林錫凱
以上正本證明與原本無異
如對本判決上訴，須於收受判決正本後20日內提出上訴狀
中　　華　　民　　國　　96　　年　　1 　　月　　31　　日
                            書記官　王波君
